臺灣嘉義地方法院民事判決
109年度訴字第758號
原      告  安泰商業銀行股份有限公司

法定代理人  丁予康  


訴訟代理人  張家銘  
被      告  陳李秀雲即陳義永之繼承人

            陳紀諭即陳義永之繼承人

            陳虹丹即陳義永之繼承人

            陳怡璇即陳義永之繼承人

上列當事人間請求塗銷抵押權設定登記事件，本院於民國110年3
月8日言詞辯論終結，判決如下：      
    主  文
被告陳李秀雲、陳紀諭、陳虹丹、陳怡璇應就被繼承人陳義永所
有如附表所示不動產之抵押權辦理繼承登記。
被告陳李秀雲、陳紀諭、陳虹丹、陳怡璇應就如附表所示不動產
所設定之抵押權予以塗銷。
訴訟費用由被告負擔。
    事實及理由
壹、程序方面
一、按訴狀送達後，原告不得將原訴變更或追加他訴。但請求之
    基礎事實同一者、該訴訟標的對於數人必須合一確定時，追
    加其原非當事人之人為當事人者，不在此限，民事訴訟法第
    255條第1項第2款、第5款定有明文。本件原告起訴時原列陳
    義永為被告，聲明請求被告應將坐落嘉義市○區○路○段000○0
    ○000○00地號土地及其上同段9494建號即門牌號碼嘉義市○區
    ○○○路000巷0號6樓3之建物（下稱系爭不動產），如附表所
    示之抵押權（下稱系爭抵押權）設定登記，予以塗銷。因陳
    義永於民國100年9月4日死亡，應由其繼承人繼承其權利義
    務，於本件訴訟進行中，原告追加陳義永之繼承人陳李秀雲
    、陳紀諭、陳虹丹、陳怡璇為被告（見本院卷第71頁），並
    追加請求被告應就被繼承人陳義永所有系爭不動產之系爭抵
    押權辦理繼承登記（見本院卷第386頁），經核原告上開所
    為訴之追加，與本件起訴之基礎事實係屬同一，且因訴訟標
    的對於被告必須合一確定時，追加其原非當事人之人為當事
    人，揆諸首揭規定，並無不合，應予准許。
二、被告等經合法通知，均未於最後言詞辯論期日到場，核無民
    事訴訟法第386條各款所列情形，爰依原告之聲請，由其一
    造辯論而為判決。　　
貳、實體方面
一、原告主張：
  ㈠緣訴外人林志良前向原告借款，尚欠本金、利息、違約金及
    相關費用迄今仍未清償，原告聲請核發支付命令，經本院核
    發94年度促字第8570號支付命令及確定證明書後，原告對林
    志良聲請強制執行，因執行金額不足清償債權而取得本院核
    發之94年度執字第13397號債權憑證。林志良前於84年間就
    系爭不動產設定系爭抵押權給訴外人陳義永，因系爭抵押權
    存續期間已於85年5月19日屆滿，縱有擔保債權發生，該擔
    保債權之請求權至遲亦已於100年5月19日因15年時效期間經
    過而消滅。陳義永於100年9月4日死亡，其繼承人即被告應
    繼承其權利義務，然被告未於擔保債權請求權時效消滅後之
    5年除斥期間內即105年5月19日前實行系爭抵押權，依民法
    第880條之規定，系爭抵押權即已消滅。原告以存證信函通
    知林志良應向系爭抵押權之抵押權人請求塗銷系爭抵押權設
    定登記，林志良已收受該存證信函，卻仍未為之，顯然怠於
    行使排除所有權侵害之權利，原告為保全對林志良之債權，
    爰依民法第242條、第767條之規定，代位林志良請求被告塗
    銷系爭抵押權設定登記。
  ㈡並聲明：
    1.被告應就被繼承人陳義永所有如附表所示不動產之抵押權
      辦理繼承登記。
    2.被告應將如附表所示不動產之抵押權設定登記予以塗銷。
　  3.訴訟費用由被告負擔。
二、被告方面：
  ㈠被告陳紀諭雖未於最後言詞辯論期日到場，惟曾到庭表示請
    求駁回原告之訴，訴訟費用由原告負擔等語。
  ㈡被告陳李秀雲、陳虹丹、陳怡璇未於言詞辯論期日到場，亦
    未提出書狀為聲明或陳述。 　　　　　　　　
三、本院之判斷：
  ㈠按債務人怠於行使其權利時，債權人因保全債權，得以自己
    之名義，行使其權利；對於妨害其所有權者，得請求除去之
    ，民法242條、第第767條第1項中段分別定有明文。查原告
    對林志良有債權，有本院以94年度執字第13397號核發債權
    憑證附卷（附於本院卷第11頁）可參，惟林志良對於其所有
    系爭土地上之抵押權存續期間經過而消滅一事，怠於行使民
    法第767條第1項中段之所有權妨礙除去請求權，依上開規定
    ，原告自得代位林志良向被告請求塗銷系爭抵押權登記。
　㈡按請求權，因十五年間不行使而消滅，民法第125條前段定有
    明文；又按抵押權擔保之請求權雖經時效消滅，債權人仍得
    就其抵押物取償，固為民法第145條第1項所明定，惟抵押權
    人於消滅時效完成後，如長期不實行其抵押權，不免將使權
    利狀態永不確定，有害於抵押人之利益，為維持社會交易秩
    序，故民法第880條規定：「以抵押權擔保之債權，其請求
    權已因時效而消滅，如抵押權人於消滅時效完成後，5年間
    不實行其抵押權者，其抵押權消滅。」此為物權因除斥期間
    之經過而消滅之例外規定。是抵押權人於不動產擔保之債權
    時效完成後逾5年，仍未就不動產取償，或執拍賣抵押物裁
    定聲請執行法院強制執行拍賣抵押物時，不動產設定之抵押
    權即因其所擔保債權之請求權消滅時效完成及5年除斥期間
    之經過而歸於消滅。次按所有人對於妨害其所有權者，得請
    求除去之，民法第767條第1項中段定有明文。另按民法對於
    因繼承於登記前已取得之不動產物權，採相對登記主義，非
    經登記不得為處分（民法第759條參照）。是抵押權雖逾民
    法第880條規定之5年除斥期間而歸於消滅，惟於除斥期間消
    滅前如抵押權人之繼承人已繼承該抵押權時，則繼承人既已
    為抵押權人，自應就該抵押權先辦理繼承登記，始得准許為
    塗銷登記〔司法院81年11月06日（81）廳民一字第18571號研
    究意見參照）。
  ㈢查原告主張本件抵押權存續期間從84年11月16日起到85年5月
    16 日止，擔保債權約定清償日期是85年5月16日等情，有本
    件房地的第一類謄本可以證明（參見本院卷第175、307頁）
    ，應該可以相信。因此，本件抵押擔保的借款債權從85年5
    月16日就可以行使，請求權時效從該日開始計算，到100 年
    5月16日零時就因為15年間沒有行使而消滅。再者，本件抵
    押權是普通抵押權，所擔保的借款債權既然已經在100年5 
    月16日罹於時效而消滅，被告又沒有主張、證明在之後的5 
    年間（105年5月15日前）行使抵押權，依照民法第880條規
    定，本件抵押權已經在105年5月16日零時消滅。則原告以本
    件抵押權已經消滅，請求被告塗銷抵押權登記，有法律上依
    據，應該可採。
　㈣再按因繼承、強制執行、徵收、法院之判決或其他非因法律
    行為，於登記前已取得不動產物權者，應經登記，始得處分
    其物權，民法第759條定有明文。經查，本件原抵押權人陳
    義永於100年9月4日死亡，被告等人為原抵押權人陳義永之
    繼承人，渠等繼承系爭抵押權時該抵押權尚未消滅，於繼承
    登記前已取得系爭抵押權，而系爭抵押權因除斥期間經過未
    實行而消滅，然土地登記簿仍登載系爭抵押權，自妨害原告
    對系爭土地所有權之行使，是原告依上開規定請求被告就系
    爭抵押權辦理繼承登記後，予以塗銷，應屬有據。
四、綜上所述，系爭抵押權之設定登記迄未塗銷，有害原告對系
    爭土地所有權之行使，故原告代位依繼承之法律關係及民法
    第767條第1項中段規定，請求被告辦理系爭抵押權之繼承登
    記後，將該抵押權之設定登記予以塗銷，為有理由，應予准
    許。
五、本件事證已臻明確，兩造其餘攻擊防禦方法，核與判決無影
    響，毋庸一一論列，併此敘明。 
六、一造辯論暨訴訟費用負擔的依據：民事訴訟法第385條第1項
    前段、第78條、第85條第2項。
中　　華　　民　　國　　110 　年　　3 　　月　　22　　日
                  民事第三庭  法  官  洪挺梧
以上正本係照原本作成。
如對本判決上訴，須於判決送達後20日內向本院提出上訴狀（應
附繕本）。
如委任律師提起上訴者，應一併繳納上訴審裁判費。 
中　　華　　民　　國　　110 　年　　3 　　月　　22　　日
                              書記官　柯凱騰
附表
編號 供擔保之不動產 抵押權內容 備註 1 嘉義市○路○段000○0地號土地 收件年期：民國84年 字號：嘉登字第004778號 登記日期：84年11月20日 權利人：陳義永 債權額比例：全部 擔保債權總金額：新臺幣（下同）1,500,000元 存續期間：自84年11月16日至85年5月16日 清償日期：85年5月16日 利息（率）：依照契約約定 遲延利息（率）：依照契約約定 違約金：依照契約約定 設定權利範圍：10000分之45 設定義務人：林志良  2 嘉義市○路○段000○00地號土地   3 嘉義市○路○段0000○號建物 收件年期：84年 字號：嘉登字第004778號 登記日期：84年11月20日 權利人：陳義永 債權額比例：全部 擔保債權總金額：1,500,000元 存續期間：自84年11月16日至85年5月16日 清償日期：85年5月16日 利息（率）：依照契約約定 遲延利息（率）：依照契約約定 違約金：依照契約約定 設定權利範圍：全部 設定義務人：林志良